ACORDAO-COMPLETO-2364708

ACÓRDÃO 7072/2019 ATA 27/2019 - PRIMEIRA CÂMARA

VISTOS, relatados e discutidos estes autos nos quais se analisam embargos de declaração opostos por Ivonete Barbosa da Cunha Bandeira e Mykael Francisco Carlos Bandeira em face do Acórdão 4526/2019-TCU-Primeira Câmara, por meio do qual esta Corte de Contas negou provimento ao pedido de reexame interposto pelo embargante contra o Acórdão 12349/2018-TCU-Primeira Câmara.
ACORDAM os Ministros do Tribunal de Contas da União, reunidos em Sessão da 1ª Câmara, diante das razões expostas pelo Relator, em:
9.1. conhecer dos presentes embargos de declaração com fundamento nos arts. 32, inciso II, e 34, da Lei 8.443/1992, para, no mérito, rejeitá-los, por inexistir omissão na deliberação embargada;
9.2. dar ciência desta deliberação aos embargantes.

Embargos de declaração opostos em face de decisão que negou provimento a pedido de reexame interposto pelos embargantes.

Primeira Câmara

Universidade Federal Rural do Semiárido.

3. Embargantes: Ivonete Barbosa da Cunha Bandeira (XXX.922.904-XX); Mykael Francisco Carlos Bandeira (XXX.256.344-XX).

13.1. Ministros presentes: Walton Alencar Rodrigues (Presidente), Benjamin Zymler, Bruno Dantas e Vital do Rêgo (Relator).

VITAL DO RÊGO

Ministro Vital do Rêgo.

Trata-se de embargos de declaração opostos por Ivonete Barbosa da Cunha Bandeira e Mykael Francisco Carlos Bandeira em face do Acórdão 4526/2019-TCU-Primeira Câmara, por meio do qual esta Corte de Contas negou provimento ao pedido de reexame interposto pelo embargante contra o Acórdão 12349/2018-TCU-Primeira Câmara.
Em seu apelo recursal, juntado na peça 39, protocolizado nesta Corte de Contas em 17/7/2019, o embargante sustenta que:
1. Ao apreciar o Pedido de Reexame formulado pelos Recorrentes, isto por ocasião da prolação do r. Acórdão originário, esta Colenda Corte, foi omissa ao se pronunciar sobre importante questão suscitada pelo Embargantes quando da oposição de seu Pedido e que redundará, acaso não seja devidamente esclarecida, em grave desobediência a uma determinação judicial. 
2. In casu, não se trata de uma questão interpretativa da extensão da coisa julgada material e foram em dois processos julgados pela Justiça Especializada do Trabalho, mas em determinação expressa do poder judiciário, contra a qual não há recurso pendente de apreciação. 
3. Ora, MM. Câmara, tanto nos autos da reclamatória no 2.227/91, como na Reclamatória no 2.228/91, o Juízo da Primeira Vara da Justiça Especializada do Trabalho de Mossoró, determinou que o então Senhor Diretor da ESAM se abstivesse de promover a exclusão e/ou retenção da vantagem referente às diferenças salariais decorrentes do Plano Collor, Bresser e URPs, as quais foram incorporadas à remuneração dos servidores, sob pena de pagar multa de R$ 500.000,00 (quinhentos mil reais) .
4. Em certa altura do decisum cuja cópia consta do rol de documentos apresentados pelos Embargantes quando da apresentação de sua defesa, há a seguinte afirmação: 
A decisão administrativa do TCU é um desrespeito à coisa julgada e à segurança jurídica pela mesma produzida. Vivemos num mundo em que a segurança dos institutos é mecanismo de paz social. Com esse entendimento é que o constituinte estabeleceu que nem mesmo a lei pode atingir a coisa julgada, conforme artigo 50, XXXVI, da Constituição Federal. Referido instituto tem moradia constitucional e a sua observância está incluída como direito e garantia fundamental dos indivíduos.
5. E prossegue com seu irretorquível magistério: 
Somente a sentença judicial faz nascer a coisa julgada, resultando na invencibilidade da decisão. No presente caso, o direito dos peticionantes foi, reconhecido por sentença transitada em julgado há mais de uma década, o que significa que não poderá haver lei ou decisão, seja administrativa ou judicial, que, retire direito ao recebimento do percentual dos 84,32% (oitenta e quatro reais vírgula trinta e dois Por cento) . A incorporação do aludido percentual decorre de uma lei gerada entre os postulantes e a autarquia federal. Lei essa que não pode sofrer qualquer revogação. 
 (...) 
Não compete ao Tribunal de Contas da União interpretar a decisão judicial, corno o faz quando se refere à limitação da data-base, a um, pois a decisão não se lhe destina, a dois; pois um órgão administrativo não pode analisar decisão judicial com o intuito de modificá-la. 
6. Sobre o alicerce de jurisprudências do Pretório Excelso, conclui: 
Desse modo, considerando todos esses aspectos, expeça-se mandado de intimação ao Sr. Diretor da ESAM para que o mesmo se abstenha de promover a exclusão e/ou retenção da vantagem 84,32% (oitenta e quatro, virgula trinta e dois por cento) incorporada à remuneração dos 'peticionantes, sob pena de pagar multa de R$ 500.000,00 (quinhentos mil reais) , que será inscrita corno dívida ativa da União, Da mesma forma, expeça-se carta precatória notificatória para que o Sr., Secretário de Recursos Humanes do Ministério de Estado de Orçamento e Gestão (endereço à fl. 181-1 - item b) seja intimado, por mandado, para que se abstenha de praticar qualquer ato que tenha como consequência a exclusão, suspensão-e/ou retenção da, vantagem judicialmente incorporada à remuneração dos servidores da ESAM - ESCOLA DE AGRICULTURA DE MOSSORO, relativamente à incorporação do percentual de 84,32% (Plano Collor) sob pena de pagar multa de R$ 500.000,00 (quinhentos mil reais) , que será inscrita como dívida ativa da União.
7. Da decisão da MM. Juíza da Primeira Vara do Trabalho de Mossoró, RN, não há, repita-se qualquer recurso pendente de apreciação. 
8. Em se persistindo, máxima vênia permissa, contra tudo e contra todos, o entendimento deste Colendo Tribunal, na contramão do entendimento do Poder Judiciário pátrio, claro e irreconciliável conflito se instaurará, seja no âmbito da reitoria da atual Universidade Federal Rural do Semi Árido - UFERSA, seja no âmbito do Ministério de Estado de Orçamento e Gestão; uma decisão judicial pretérita contra uma decisão administrativa atual.
9. Sobre este iminente conflito de determinações, o Acórdão no 3563/2019 quedou-se omisso. 
10. E mais: encontra-se no Tribunal Superior do Trabalho - TST, aguardando decisão do RE 590.880/CE, por força da determinação do Ministro do Supremo Tribunal Federal - STF, Ministro RICARDO LEWANDOWSKI, que assim se pronunciou: "Assim, uma vez que no presente extraordinário discute-se questões idênticas às apreciadas no mencionado recurso, determino, com fundamento no art. 328, parágrafo único, do RISTF, a devolução destes autos ao Tribunal de origem para que seja observado o disposto no art. 543-B e parágrafos do CPC" (cfr. Decisão de fls. 2482, dos autos do processo no 222800-16.1991.5.21.0011) , que se destaca:
 (...) 
11. Em obediência à determinação do Excelso Pretório, deve essa Corte de Contas, determinar, pelo menos, o sobrestamento do presente processo até decisão do RE 593.709-7, o que desde o momento fica expressamente requerido. 
12. Outro aspecto merece especial atenção. 
13. Em vários outros processos da lavra desta Primeira Câmara, todos relativos à apreciação de registro de aposentadoria de colegas do Recorrente, restou determinada, ainda, (1) o ajuste do valor das parcelas percebidas, mediante aplicação do procedimento estabelecido no item 9.2.1.2, do Acórdão 2161/2005; e, (2) que o valor decorrente de decisão judicial, deve ser considerado, desde o momento inicial em que devido, como vantagem pessoal nominalmente identificada (VPNI) . 
14. Estas providências, data venha, não restaram tomadas por esta Eg. Câmara, a exemplo do que restou entendido pelo Acórdão no 10583/2011, de relatoria do Min. José Jorge, nos autos do processo no TC Processo 015.320/2011-1. 
ANTE EXPOSTO, e com esteio no art. 287, do Regimento Interno do Tribunal de Contas da União, esperam os Embargantes que esta Eg. Primeira Câmara se pronuncie acerca das omissões apontadas, e que consiste - exatamente - na existência de determinações judiciais específicas contra a exclusão das incorporações das vantagens remuneratórias levadas a efeito por via de sentenças judiciais com trânsito em julgado, as quais colidem frontalmente com a determinação contida no v. Acórdão no 4526/2019, bem assim acresça, acaso persista a determinação originária, a (1) o ajuste do valor das parcelas percebidas, mediante aplicação do procedimento estabelecido no item 9.2.1.2, do Acórdão 2161/2005; e, (2) que o valor decorrente de decisão judicial, deve ser considerado, desde o momento inicial em que devido, como vantagem pessoal nominalmente identificada (VPNI) , por ser de direito e JUSTIÇA!
Eis o Relatório.

Vinicius Victor Lima de Carvalho (OAB/RN 3.074) e outros.

Procurador Sergio Ricardo Costa Caribé.

EMBARGOS DE DECLARAÇÃO OPOSTOS EM FACE DO ACÓRDÃO 4.526/2019-TCU-1ª CÂMARA, QUE NEGOU PROVIMENTO A PEDIDO DE REEXAME INTERPOSTO PELO EMBARGANTE. OMISSÃO ALEGADA NÃO CARACTERIZADA. CONHECIMENTO. REJEIÇÃO

PENSÃO CIVIL (PCIV)

não atuaram.

Em análise, embargos de declaração opostos por Ivonete Barbosa da Cunha Bandeira e Mykael Francisco Carlos Bandeira em face do Acórdão 4526/2019-TCU-Primeira Câmara, por meio do qual esta Corte de Contas negou provimento ao pedido de reexame interposto pelos embargantes contra o Acórdão 12349/2018-TCU-Primeira Câmara, que considerou ilegal o ato de pensão civil emitido em favor das recorrentes em razão da inclusão, no benefício, de parcelas decorrentes de planos econômicos, quais sejam, Verão (16,19%) , Collor (84,32%) e URP (26,05%) .
Destaco que os presentes embargos foram opostos em 17/7/2019 (peça 39) . Considerando que os ofícios de notificação endereçados às embargantes foram recebidos respectivamente nos dias 8 e 9 de julho de 2019, (peças 36 e 37) , o recurso encontra-se tempestivo, eis que apresentado dentro do prazo previsto no art. 287, § 1º, do RITCU. 
Com relação ao mérito do embargo apresentado, consoante consta no relatório precedente, fundam-se os embargantes em argumentos que apontariam para suposta "omissão" no decisum vergastado. Nesse sentido, sustentam, em síntese, que as decisões judiciais transitadas em julgado nos autos das reclamatórias trabalhistas 2.227/1991 e 2.228/91 amparam o pagamento atual das parcelas referentes aos planos econômicos mencionados e que a decisão embargada foi omissa quanto a esse ponto. Alegam, ainda, como fato novo a obstar a atuação do TCU, o Recurso Extraordinário 590.880, que tramita no Supremo Tribunal Federal.
-II-
A despeito dos argumentos apresentados, entendo que o apelo manejado pelos embargantes não traz elementos hábeis a alterar o decisum, eis que inexistente a suposta omissão mencionada. Senão vejamos.
De início, observo que o objeto de irresignação apontado pelos embargantes já foi exaustivamente analisado pelo Acórdão 4526/2019-TCU-Primeira Câmara. Nesse sentido, transcrevo o teor do voto condutor da decisão embargada, que discorreu de maneira objetiva e detalhada sobre os argumentos ora reapresentados pelos embargantes:
Conforme bem apontou a Serur, as decisões judiciais que fundamentaram o pagamento das parcelas decorrentes de planos econômicos nos proventos do instituidor da pensão em epígrafe não amparam a percepção "para sempre". 
Vale dizer que a coisa julgada que se formou nos autos das Reclamatórias Trabalhistas 222700-61.1991.5.21.0011 e 222800-16.1991.5.21.0011, ambas originadas na Primeira Vara do Trabalho de Mossoró, RN (TRT 21ª Região) há muito já produziram todos os efeitos esperados, não sendo hábeis, atualmente, para fundamentar qualquer pagamento a título de parcelas decorrentes de planos econômicos. 
Nesse sentido, ensina o saudoso Ministro Teori Zavascki que se determinada decisão de mérito afirmou que uma relação jurídica existe ou que tem certo conteúdo, é porque supôs a existência de determinado comando normativo (norma jurídica) e de determinada situação de fato (suporte fático de incidência) ; se afirmou que determinada relação jurídica não existe, supôs a inexistência ou do comando normativo ou da situação de fato afirmada pelo litigante interessado. Nesse contexto, a alteração de qualquer desses elementos compromete o silogismo original da sentença porque estará alterado o silogismo do fenômeno de incidência por ela apreciado: a relação jurídica que antes existia deixou de existir e vice-versa.[footnoteRef:2]  [2:  ZAVASCKI, Teori Albino. Eficácia das sentenças na jurisdição constitucional. 4. ed., rev., atual. e ampl. São Paulo: Revista dos Tribunais, 2017. p. 105.] 
 Daí afirmar-se que a força do comando sentencial tem uma condição implícita, a da cláusula rebus sic stantibus, e significa que ela atua enquanto se mantiverem íntegras as situações de fato e de direito existentes quando da prolação da sentença. Alterada a situação de fato (muda o suporte fático, mantendo-se o estado da norma) ou de direito (muda o estado da norma, mantendo-se o estado de fato) , ou dos dois, a sentença deixa de ter a força de lei entre as partes, que até então mantinha. 
 No caso concreto em análise, observo que o suporte fático que fundamentou as decisões judiciais proferidas pela justiça trabalhista, há muito restou exaurido na medida em que os percentuais pleiteados em decorrência da implementação de planos econômicos, os quais tem natureza jurídica de antecipação salarial da data-base, já deveriam ter sido compensados nas datas-bases subsequentes às respectivas datas de referência para as perdas requeridas perante o poder judiciário, ou, no limite, por ocasião da mudança do regime jurídico da CLT para o RJU (Lei 8.112/1990) . 
 Além desses marcos, ainda que algum valor residual hipoteticamente tivesse sido implementado para evitar eventual decesso remuneratório, tal resíduo também deveria ter sido compensado ao longo do tempo pelas diversas reestruturações de carreira e aumentos de remuneração que o instituidor auferiu depois que passou a ser regido pela Lei 8.112/1990, até seu falecimento, em razão de configurar relação de trato sucessivo submetida à cláusula rebus sic stantibus. Assim, nem o ex-servidor José Carlos Bandeira Neto estava amparado a perceber tais parcelas em vida (até seu óbito, ocorrido em 17/11/2016) e tampouco os beneficiários da pensão em epígrafe, ora recorrentes, estão amparados a perceber em sua pensão as aludidas parcelas.
 Nessa senda, observo que tal entendimento já foi acolhido pelo STF no regime de repercussão geral no Recurso Extraordinário 596.663, cuja decisão restou assim ementada:
"CONSTITUCIONAL. PROCESSUAL CIVIL. SENTENÇA AFIRMANDO DIREITO À DIFERENÇA DE PERCENTUAL REMUNERATÓRIO, INCLUSIVE PARA O FUTURO. RELAÇÃO JURÍDICA DE TRATO CONTINUADO. EFICÁCIA TEMPORAL. CLÁUSULA REBUS SIC STANTIBUS. SUPERVENIENTE INCORPORAÇÃO DEFINITIVA NOS VENCIMENTOS POR FORÇA DE DISSÍDIO COLETIVO. EXAURIMENTO DA EFICÁCIA DA SENTENÇA.
A força vinculativa das sentenças sobre relações jurídicas de trato continuado atua rebus sic stantibus: sua eficácia permanece enquanto se mantiverem inalterados os pressupostos fáticos e jurídicos adotados para o juízo de certeza estabelecido pelo provimento sentencial. A superveniente alteração de qualquer desses pressupostos (a) determina a imediata cessação da eficácia executiva do julgado, independentemente de ação rescisória ou, salvo em estritas hipóteses previstas em lei, de ação revisional, razão pela qual (b) a matéria pode ser alegada como matéria de defesa em impugnação ou em embargos do executado.
Afirma-se, nessa linha de entendimento, que a sentença que reconhece ao trabalhador ou servidor o direito a determinado percentual de acréscimo remuneratório deixa de ter eficácia a partir da superveniente incorporação definitiva do referido percentual nos seus ganhos. 
Recurso extraordinário improvido".
 Portanto, sem afrontar o instituto da coisa julgada é possível suprimir parcelas decorrentes de planos econômicos, ainda que amparadas por decisões judiciais com trânsito em julgado, já que, em razão das alterações na situação fática e jurídica que deu causa ao pedido judicial, a exemplo das reestruturações supervenientes na carreira a que pertenceu o instituidor, tais parcelas foram devidamente compensadas ao longo dos anos devido a sua natureza jurídica de antecipação salarial. 
Não se trata, portanto, de afrontar a coisa julgada, como tenta fazer crer o embargante em sua tentativa de rediscutir o mérito. Conforme se vislumbra no RE 596.663, a força vinculativa das sentenças sobre relações jurídicas de trato continuado, como é o caso das vantagens decorrentes de planos econômicos, inseridas nos proventos dos embargantes, atua rebus sic stantibus, permanecendo sua eficácia enquanto não se alterarem os pressupostos fáticos e jurídicos adotados para o juízo de certeza estabelecido pelo provimento sentencial. Contudo, havendo a superveniente alteração dos pressupostos (como ocorreu no caso do instituidor, quando da passagem do regime da CLT para o RJU ou nas várias vezes em que os proventos do instituidor sofreram reestruturações/aumentos) cessa de imediato a eficácia executiva do julgado, independentemente de ação rescisória.  
No que se refere ao RE 590.880, que tramita no Supremo Tribunal Federal, observo que, no referido processo, o pretório excelso decidirá, tão somente, se a Justiça do trabalho é (ou não) competente para julgar processos em relação ao período posterior à instituição do regime jurídico único (Lei nº 8.112/90) e, em relação ao período anterior, para declarar a insubsistência do título executivo judicial, tal como previsto no artigo 884, § 5º, da CLT. Verifico que essa decisão não se confunde com o entendimento firmado no sobredito RE 596.663, já transcrito.
Diante do que foi demonstrado, resta claro que a decisão embargada não padece da omissão sustentada pelos embargantes na medida em que todas elas restaram devidamente abordadas e esclarecidas no voto condutor do Acórdão 4526/2019-TCU-Primeira Câmara.
	Ante o exposto, VOTO para que seja adotada a minuta de acórdão que ora trago ao exame deste Colegiado.
TCU, Sala das Sessões Ministro Luciano Brandão Alves de Souza, em 6 de agosto de 2019.
Ministro VITAL DO RÊGO 
Relator